
---
title: "Mi Dashboard Flex"
output: 
  flexdashboard::flex_dashboard:
    orientation: rows
    vertical_layout: fill
---

## Columna Izquierda {data-width=500}
```{r}
# Tu código para la columna izquierda
```

## Columna Derecha {data-width=500}
```{r}
# Tu código para la columna derecha
```

---

## Sección Ancha
```{r}
# Tu código para la sección que ocupa todo el ancho
```


En este ejemplo, `##` se utiliza para definir las columnas que estarán una al lado de la otra en la parte superior de la sección. Luego, se utiliza `---` para crear una separación visual en el dashboard, y después `##` se usa nuevamente para iniciar la sección ancha que ocupará el ancho completo debajo de las dos columnas. No se utiliza `#` después del título para evitar crear una nueva página.

Es importante que no pongas espacios extra antes de los `---`, ya que esto puede ser interpretado como un bloque de código en markdown.

Al usar esta estructura, deberías poder tener una sección con dos columnas seguida directamente por una sección más ancha en la misma página del `flexdashboard`.